臺灣高等法院臺中分院刑事判決　　　　　　　　　九十二年度上訴字第一八號
　　上　訴　人
　　即　被　告　戊○○
　　選任辯護人　張淑琪
右上訴人因毒品危害防制條例案件，不服臺灣台中地方法院九十二年度重訴字第四四
八號中華民國九十二年八月十八日第一審判決（起訴案號：臺灣台中地方法院檢察署
九十一年度偵字第一八一○八號），提起上訴，本院判決如左：
    主 　　 文
原判決撤銷。
戊○○連續販賣第一級毒品，處有期徒刑拾貳年，褫奪公權柒年。扣案之第一級毒品
海洛因拾包（合計淨重貳伍捌點零公克），沒收銷燬之；扣案之行動電話機壹具（
不含門號0000000000號ＳＩＭ卡）、電子磅秤壹臺及夾鏈袋貳包又拾伍枚
，均沒收；因販賣第一級毒品所得之新臺幣萬肆仟元，沒收之，如全部或一部不能
沒收時，以其財產抵償之。
    事  　　實
一、戊○○前曾於民國八十五年間因違反麻醉藥品管理條例案件，經原審法院以八十
    五年度中簡字第二六○號判決判處有期徒刑六月，如易科罰金，以三百元折算一
    日確定在案，經通緝到案後入監服刑，刑期原應至八十六年七月十日，惟於八十
    六年一月二十日經易科罰金而執行完畢（未構成累犯）。詎其猶不知悔改，竟意
    圖營利，基於販賣第一級毒品海洛因之概括犯意，先後於：
    (一)自九十一年五月底起至同年九月初（不含九月十日下午十七時至十七時五十分
      戊○○學習汽車駕駛期間）止，每隔二、三日，即與丙○○之電話號碼000
      0000000號之行動電話機聯絡，自九十一年八月二十五日起電話號碼0
      000000000號行動電話開通後，並使用該號電話機作為與丙○○聯絡
      之工具，連續在臺中市○○○街、大墩十六街及中山公園門口，以每次每小包
      海洛因新臺幣（下同）一千元之售價，先後販賣毒品海洛因十六次予丙○○，
      計出售毒品海洛因給丙○○之所得為一萬六千元（其中不包括丙○○與李祥嘉
      合購之四次，亦即採最有利於戊○○之計算方式）。
    (二)又自九十一年八月中旬起，每隔一、二日即與賴約昇所使用之電話號碼000
      0000000號聯絡，自九十一年八月二十五日起電話號碼0000000
      000號行動電話開通後，並使用該號電話機作為與賴約昇聯絡之工具，連續
      在臺中市○○區○○路兒童公園門口，以每次每小包海洛因一千元之售價，先
      後販賣毒品海洛因六次予賴約昇，計出售毒品海洛因給賴約昇之所得為六千元
      （採最有利於戊○○之計算方式）。
    (三)復自九十一年九月初起（起訴書誤載為八月初）至同年九月十日（不含九月十
      日下午十七時至十七時五十分戊○○學習汽車駕駛期間）止，每隔二、三日，
      即以電話號碼0000000000號之行動電話機與丙○○上揭行動電話機
      聯絡，連續在臺中市○○路與興安路口，以每次每小包海洛因一千元之售價，
      先後販賣毒品海洛因四次予丙○○、李祥嘉，計出售毒品海洛因給丙○○、李
      祥嘉之所得為四千元（採最有利於戊○○之計算方式）。
    (四)復分別於九十一年九月三日下午一時許、同年九月四日下午六時許、同年九月
      十一日下午二時二十分許，以上揭電話號碼0000000000號之行動電
      話機作為聯絡工具，連續在臺中市○○路上國立中興大學某處門口，以每次每
      小包海洛因一千元之售價，先後販賣毒品海洛因三次予夏國安，計出售毒品海
      洛因給夏國安之所得為三千元。
    (五)再分別於九十一年九月五日下午七時許、同年九月六日下午七時許，以電話號
      碼0000000000號之行動電話機與王志正之電話號碼0000000
      000號之行動電話機聯絡，連續在臺中市○○路與河南路口，各以每次每小
      包海洛因三千元、二千元之售價，先後販賣毒品海洛因共二次予王志正，計出
      售毒品海洛因給王志正之所得為五千元。
    嗣於九十一年九月十二日下午四時許，先在臺中市○○路與興安路口，為警查獲
    戊○○持有第一級毒品海洛因一小包（毛重約零點三公克），並扣得供戊○○與
    購買毒品者聯絡之電話號碼0000000000號行動電話機一具（機具係戊○○所有，ＳＩＭ卡應係該門號之申請人賴石宗所有）；復於同日下午四時二十
    分許，在戊○○位於臺中市○○街三三巷十三號居處扣得第一級毒品海洛因九小
    包（起訴書誤載為八小包，毛重共二七二點六公克，與前揭毛重零點三公克之海
    洛因一包送鑑定結果，合計淨重二五八點零三公克，包裝重六公克）、戊○○所
    有供販賣毒品所用之電子磅秤一台、夾鏈袋十五枚（已使用過，即供本件扣押毒
    品內、外包裝用）、所有供犯罪預備用之夾鏈袋二包（尚未使用）。繼分別於九
    十一年九月十二日下午五時二十分許、下午五時四十分許、下午五時四十五分許
    、下午六時四十五分許，夏國安、王志正、賴約昇、丙○○、李祥嘉等五人，在
    戊○○經警逮捕欲返回警局途中，相繼撥打戊○○上揭0000000000號
    之行動電話機欲向戊○○購買毒品海洛因時，經約定地點後，乃分別在臺中市○○路與大墩十九街口、臺中市○○路與大墩十九街口、臺中市○○路與大隆路口
    、臺中市○○路與大墩十九街口（丙○○、李祥嘉部分）逮捕夏國安等五人，方
    查悉上揭戊○○販賣毒品予夏國安等五人之情。
二、案經臺中市警察局移送臺灣臺中地方法院檢察署檢察官偵查起訴。
    理 　　 由
一、訊據上訴人即被告戊○○矢口否認有右揭販賣毒品海洛因之犯行，辯稱：伊並未
    販賣海洛因給丙○○、賴約昇、李祥嘉、夏國安、王志正等人；伊曾在被抓之前
    一、二星期內與丙○○、李祥嘉合資購買海洛因共同吸食，約四至五次，也曾在
    被抓一星期前替賴約昇去購買海洛因二次，夏國安部分則係在被抓二星期前，替
    他買過兩次海洛因，另曾替王志正及他哥哥買過海洛因兩次，一次二千元，一次
    三千元云云。惟查：
  (一)被告於右開時、地，連續販賣第一級毒品海洛因給夏國安等五人，業據夏國安等
    五人分別於警詢、偵查、原審證述甚詳，茲分述如下：
    1.證人夏國安先於警詢中證稱：「（你毒品向誰購買？）向戊○○購買〈將當場
      指認無誤〉」、「（購買幾次？於何時、地？）第一次於九十一年九月三日下
      午十三時許，在臺中市南區中興大學門口〈國光路〉交易，以一千元向戊○○
      購買毒品海洛因一包。第二次於九十一年九月四日下午十八時許，在臺中市南
      區中興大學門口〈國光路〉交易，同樣以一千元向戊○○購買毒品海洛因一包
      。第三次於九十一年九月十一日下午十四時二十分許，在臺中市南區中興大學
      門口〈國光路〉，同樣以一千元向戊○○購買毒品海洛因一包」等語（詳見警
      卷第一九、二○頁）；證人夏國安復於原審到庭就上情結證稱屬實（詳見原審
      卷第三七頁）。證人夏國安與被告並無任何關係與仇恨（詳見警卷第二十頁）
      ，自無挾怨報復之可能，所證自堪憑採。
    2.證人王志正於警詢中證稱：「第一次於九十一年九月五日十九時許，在臺中市
      ○○路與西屯路口，以每包三千元購得海洛因一小包吸食；第二次於九十一年
      九月六日十九時許，在臺中市○○路與西屯路口，以每包二千元購得海洛因一
      小包吸食‧‧‧每次購買海洛因，都是以我的行動電話（電話號碼00000
      00000號）打給戊○○行動電話相互聯絡交易」等語（詳見警卷第二四頁
      ）；復於檢察官偵查及原審訊問時就上情結證屬實（見偵查卷第四九頁、第五
      ０頁、原審卷第五六頁）。另證人賴約昇於警詢中證稱：「（你所說綽號「阿
      明」藥頭之人是不是現在本局裡的戊○○？）是的。他就是綽號「阿明」藥頭
      之人〈經當場在本局裡指認無訛〉」、「（你吸食毒品源為何？）我都是向綽
      號「阿明」之男子〈現在貴警局裡戊○○〉購買的，以每小包海洛因毒品代價
      一至二千元購得」、「我於九十一年八月中旬開始，每隔一、二天時間便向綽
      號「阿明」之戊○○藥頭購買海洛因毒品，我們都是約在台中市○○路兒童公
      園門口前交易的。我共向他購買過約十幾次毒品（詳細次數不詳），每次向他
      購買一至二千元海洛因毒品」等語（詳見警卷第二八至三○頁）；復於偵查中
      結證稱：「我是從九十一年八月中旬開始向戊○○購買海洛因，大約購買過六
      次，詳細時間我忘記了，交易地點大部分都在兒童公園門口，交易金額大部分
      是一千元，有時候會有二千元，重量我就沒有秤，九十一年九月十二日下午四
      點多，我在臺中市○○○○街打公共電話給戊○○，戊○○的電話是0000
      000000，打電話給他的目的是要購買海洛因，但是交易的詳情都是見面
      再談，戊○○先約我在臺中市○○○○街的停車場見面，我在那邊等很久，都
      沒有看到他的人，於是我再用同一支公共電話打給戊○○，結果戊○○又約我
      在臺中市○○路〈應為大隆路〉與東興路口見面，後來就被警察抓了」等語（
      詳見偵查卷第四一頁、第四二頁）；復於原審訊問時就上述情節結證稱屬實（
      詳見原審卷第一一二頁）。證人賴約昇當初於購買毒品之時既僅知悉被告戊○○之綽號為「阿明」，顯見證人賴約昇與被告並不熟識。再參之證人王志正、
      賴約昇二人均證稱與被告間並無任何仇恨或財務糾紛等情，則證人王志正、賴
      約昇二人應無設詞誣陷被告之理，足認證人王志正、賴約昇二人上揭於警詢、
      偵查及原審訊問時證述被告曾販售毒品海洛因供渠等二人施用之情節，應屬可
      採。另證人賴約昇證稱其係打被告之行動電話0000000000聯絡購毒
      事宜；而該號行動電話是自九十一年八月二十五日開通，有遠傳電信股份有限
      公司傳真資料一份在卷可憑（詳見本院卷第一一三頁），則證人賴約昇所稱者
      當指九十一年八月二十五日以後打該號電話與被告聯繫，尚不得將其證述真意
      曲解為自九十一年八月中旬起即打該號電話與被告聯繫，而認其證詞不可採信
      。另賴約昇向被告購買毒品之次數、金額，前述雖稍有不一，惟本院係以最有
      利於被告之方式計算，詳如後述。
    3.右揭被告販買毒品海洛因予證人丙○○之事實，業據證人丙○○於偵查中結證
      稱：「我是從九十一年五月底開始向戊○○購買海洛因，大約二、三天就購買
      一次（前後共約二十餘次），交易地點有時在臺中市○○○○街，有時在大墩
      三街口，有時在中山公園門口，交易時間我忘記了，交易金額每次都是一千元
      ，重量我沒有秤，當天下午五點多，我與李祥嘉要向戊○○購買毒品，我就以
      0000000000號行動電話撥打戊○○的0000000000號電話
      ，我打電話給他的目的是要買毒品，交易細節是當面談，他約我在臺中市○○
      路與大墩十九街見面，隔了約十多分鐘，我與李嘉祥到達現場，因為沒有看到
      戊○○，我再撥打電話給戊○○，戊○○說他等一下就到，結果隔了一下子就
      被警察抓」等語明確（詳見偵查卷第四二頁）。另證人李祥嘉則於原審訊問時
      證稱：「我錢都是交給丙○○，我均與丙○○一起去向被告買藥，總共購買四
      次，每次每包均一千元，我自九十一年九月初至同年九月十日向被告購買。均
      在昌平路與興安路口交易，都是以被告行動電話0000000000與被告
      聯絡，我與被告約在東興路與大墩十九街口，就為警當場查獲。我與被告沒有
      仇恨」等語（詳見原審卷第三八頁）。證人李祥嘉上揭所述與證人丙○○合資
      向被告戊○○購買毒品海洛因一節，經核與證人丙○○之證述情節並無齟齬之
      處，且渠等與被告並無仇恨（詳見警卷第三四頁、原審卷第三八頁），則證人
      丙○○、李祥嘉二人當無設詞誣陷被告之理，是證人丙○○、李祥嘉上揭證述
      之情節，應屬可採。而證人丙○○所稱二十餘次，本院以最有利於被告之方式
      計算，採計二十次，而其中有四次係丙○○與李祥嘉共同購買，則丙○○單獨
      向被告購買者僅十六次。另證人丙○○證稱其係打被告之行動電話00000
      00000聯絡購毒事宜；而該號行動電話是自九十一年八月二十五日開通，
      已如前述，則證人丙○○所稱者當指九十一年八月二十五日以後打該號電話與
      被告聯繫，尚不得將其證述真意曲解為自九十一年五月底起即打該號電話與被
      告聯繫，而認其證詞不可採信。
  (二)次查，被告為警方查獲後，繼分別於九十一年九月十二日下午五時二十分許、下
    午五時四十分許、下午五時四十五分許、下午六時四十五分許，夏國安、王志正
    、賴約昇、丙○○、李祥嘉等五人，在戊○○經警逮捕欲返回警局途中，相繼撥
    打戊○○上揭0000000000號之行動電話機欲向戊○○購買毒品海洛因
    時，經約定地點後，乃分別在臺中市○○路與大墩十九街口、臺中市○○路與大
    墩十九街口、臺中市○○路與大隆路口、臺中市○○路與大墩十九街口（丙○○
    、李祥嘉部分）逮捕夏國安等五人之事實，復據證人夏國安等五人於警詢中證述
    明確，並經證人即查獲被告之警員丁○○、庚○○於偵查中結證稱：在查獲被告
    後欲將被告帶回警察局偵訊時，被告身上之上揭行動電話機一直響，渠等讓被告
    接聽電話，然後再問被告是何事，被告說是要買毒品的，渠等就告訴被告說如果
    有人打電話進來，就約他在警局附近等，被告就約了王志正等人，後來被渠等一
    一逮捕，電話都是被告一個人接，一個人約，地點也是被告自己選的等語甚明（
    詳見偵查卷第五０頁）；又證人夏國安等五人為警查獲之情節均屬相同（即均係
    以電話與被告遭扣案之行動電話聯繫後為警查獲）；而證人夏國安等五人既係在
    不同時間為警查獲，而證人庚○○、丁○○係為執行偵查職務而親歷上揭過程，
    且與被告戊○○亦無嫌隙，當無甘冒偽證重典，而於查獲證人夏國安等五人後，
    任意虛構查獲證人夏國安等五人之情形而加以誣陷被告之必要，足認證人夏國安
    等五人上揭於警詢、偵查、原審中之證述情節尚非虛構，此益證被告確實有販賣
    毒品海洛因予證人夏國安等五人之犯行甚明。
  (三)又證人夏國安等五人均證稱係以撥打電話號碼0000000000號與被告連
    絡購買毒品事宜等語（其中丙○○、賴約昇雖分別於九十一年五月底、九十一年
    八月中旬起即向被告購買海洛因，惟自九十一年八月二十五日以後始以撥打該支
    電話，與被告聯繫購買海洛因事宜）。而該電話號碼0000000000號之
    行動電話機，確為被告所使用，已據被告於偵查中及原審供承不諱，且有插用該
    門號之行動電話機一具扣案足稽。另依卷附之該電話號碼0000000000
    號之行動電話於九十一年九月十二日通話紀錄觀之（詳見偵查卷第二三頁至第二
    八頁），當日被告所使用之上揭電話確與證人丙○○所使用之00000000
    00號行動電話、與證人王志正所使用之0000000000號行動電話分別
    有多次之聯繫，益徵被告確實係以該電話號碼0000000000號行動電話
    供作其與所販賣毒品對象聯繫交易事宜之用，此並經被告於原審供述：「（你的
    手機號碼為何？）0000000000號，如有人要跟我購買海洛因，都是以
    這支電話聯絡，警察查獲向我買毒品的人，均是在我被警察逮捕後，上開要買貨
    的人，以上開手機與我聯絡‧‧‧」、「行動電話是對外聯絡的，跟要買毒品的
    人聯絡的」等語明確（詳見原審卷第三八、三九頁）。綜上所述，證人夏國安等
    五人既均各證稱於不同時間、地點，向被告購買毒品，且所稱販售毒品之人均直
    指被告一人，與被告連絡毒品交易所用之行動電話號碼均屬相同，顯見證人夏國
    安等五人彼此間自無勾串共謀陷害被告之可能；且證人夏國安等五人證述被告販
    賣毒品海洛因供渠等施用，並有證人夏國安、王志正、賴約昇、丙○○、李祥嘉
    等人為警查獲後，經警採尿送驗後，渠等尿液均呈嗎啡陽性反應之台中市衛生局
    煙毒尿液檢驗成績書影本一份在卷可資憑佐（詳見偵查卷第四六頁），足見渠等
    五人上揭之證述情節，應足採信。
　(四)雖證人夏國安、王志正、賴約昇、李祥嘉等人於原審九十二年六月三日訊問時一
    致翻異前詞，同改證稱：係與被告合資向綽號「龍哥」之人購買毒品，再由被告
    轉交毒品以供施用，而非向被告購買毒品云云。然上揭證人對於被告如何販售毒
    品供渠等施用、以何電話門號與被告聯繫毒品交易事宜及如何為警查獲等情，業
    據渠等分別於警詢、偵查及原審之前訊問時證述無訛，且核與常情並無不合，已
    如前述。若上揭證人果真係與被告合資向綽號「龍哥」之人購買毒品，再由被告
    轉交毒品，何以證人夏國安、王志正、賴約昇、李祥嘉等人於警詢、偵查及原審
    之前訊問時均未曾提及？又何以遲至原審九十二年六月三日始附和被告之辯詞，
    改稱被告並未販賣毒品供渠等施用云云？顯見上揭證人於原審九十二年六月三日
    訊問時所證述情節應係屬迴護被告之詞，不足採信，且無須傳喚綽號「龍哥」之
    人到庭訊問之必要。又雖證人賴約昇、丙○○於警詢及偵查中、證人李祥嘉於警
    詢、原審訊問時，先後就向被告購買毒品之時間、次數及金額等細節部分或有出
    入，然因人之記憶本屬有限，且上揭證人復均有施用毒品之習慣，此有臺中市衛
    生局煙毒煙毒尿液檢驗成績書一份在卷足憑，則渠等就被告販毒之細節部分有所
    遺忘或誤記，亦與常理無違，而上揭證人之證述內容既無明顯之瑕疵，自難僅因
    證人夏國安、王志正、賴約昇、李祥嘉於原審九十二年六月三日訊問時翻異前詞
    ，改稱並未向被告購買毒品云云，即據以認定被告並無上揭販賣毒品之犯行。
  (五)另按證人之陳述有部分前後不符，或相互間有所歧異時，究竟何者為可採，法院
    仍得本其自由心證予以斟酌，非謂一有不符或矛盾，即應認其全部均為不可採信
    （最高法院七十四年台上字第一五九九號判例參照）。雖證人賴約昇、丙○○、
    李祥嘉等三人對於向被告購買毒品海洛因之總次數、金額、時間等細節略有不一
    而無法完全確定，再加上人之記憶有限，並常隨時間之經過而有所遺忘，然此並
    無礙於渠等向被告購買毒品之事實之認定，業如前述，又上揭證人於向被告購買
    毒品之時原未預期將於日後指述被告之犯行，自不能期待證人刻意記憶各項細節
    ，則上揭證人事後回憶，難免略有模糊之處，是其指述之證言縱令先後未盡相符
    ，但法院本於審理所得之心證，就其證言之一部分認為確實可信予以採取，應屬
    有據。換言之，尚不得以上揭證人對於向被告戊○○購買毒品之數量、次數及時
    間等證述情節先後偶所不一，即認渠三人所供全然不可採信，而據為被告戊○○
    並未販賣毒品予證人夏國安等五人之有利證據。是被告戊○○辯稱並未販賣毒品
    海洛因予證人夏國安等五人云云，即屬不可採。惟因上揭證人就渠等向被告購買
    毒品之次數、金額均無法明確一致，本院乃綜合全部事證，並依有利於被告之認
    定，認定：被告以每小包海洛因一千元之售價，先後販賣毒品海洛因三次予證人
    夏國安，計出售毒品海洛因給證人夏國安之所得為三千元；以每次每小包海洛因
    三千元、二千元之售價，先後販賣毒品海洛因共二次予證人王志正，計出售毒品
    海洛因給證人王志正之所得為五千元；以每次每小包海洛因一千元之售價，先後
    販賣毒品海洛因六次予證人賴約昇，計出售毒品海洛因給證人賴約昇之所得為六
    千元；以每次每小包海洛因一千元之售價，先後販賣毒品海洛因十六次予證人丙○○，計出售毒品海洛因給證人丙○○之所得為一萬六千元；以每次每小包海洛
    因一千元之售價，先後販賣毒品海洛因四次予證人丙○○、李祥嘉二人，計出售
    毒品海洛因給證人丙○○、李祥嘉之所得為四千元。
  (六)復查，我國查緝毒品海洛因之施用或販賣一向執法甚嚴，對於販賣海洛因者尤科
    以重度刑責，又販賣海洛因既係違法行為，當非可公然為之，亦無公定價格，且
    容易分裝並增減份量，而每次買賣之價量，可能隨時依雙方關係深淺、資力、需
    求量及對行情之認知、來源是否充裕、查緝是否嚴謹、購買者被查獲時供述購買
    對象之可能風險之評估等情形，而異其標準，非可一概而論；販賣之利得，除被
    告坦承犯行或價量俱臻明確外，委難察得實情，販賣之人從價差或量差中牟利之
    方式雖異，其意圖營利之販賣行為則同一。是以因海洛因量微價高，販賣者率有
    暴利可圖，茍非意圖販賣營利，一般人焉有可能甘冒重度刑責而販賣海洛因，從
    而雖被告否認有販賣海洛因之犯行，而無可查證其賣出確實賺取差價，惟依前述
    之推論，被告販賣海洛因當有意圖營利之犯意，自亦足認定。
  (七)又按：刑事訴訟法第一百三十一條之一定有明文。本件警方人員係根據線報稱被
    告有在販賣毒品，且至被告住處或出沒場所埋伏、觀察之事實，業據證人丁○○
    於本院審理時到庭證述屬實；其後警方於九十一年九月十二日下午四時許，在臺
    中市○○區○○路與興安路口查獲被告，並在被告身上扣得毒品海洛因一包（毛
    重零點三公克），此有臺中市警察局刑警隊扣押筆錄一份附卷可稽（詳見警卷第
    四三頁），警方人員既經合法攔檢、扣押，即難謂此扣押程序有何違失之處。另
    警方人員在被告身上扣得上揭毒品海洛因一包後，隨即於同日下午四時二十分許
    ，經被告於扣押筆錄「執行之依據」欄親自簽名，且按捺指印明示自願同意搜索
    後，方至被告位於臺中市○○街三三巷十三號居處搜索，並當場再扣得第一級毒
    品海洛因九小包（毛重共二七二點六公克），此亦有臺中市警察局刑警隊扣押筆
    錄一份附卷可稽（詳見偵查卷第四六頁），依前揭法條之規定，警方人員之搜索
    被告居所之過程應無不法之處，則在被告身上、居處所扣得之毒品、行動電話機
    、電子磅秤及夾鍊袋等物，應有證據能力殆無疑義。又，證人丁○○、庚○○於
    偵查中結證稱：在查獲被告後欲將被告帶回警察局偵訊時，被告身上之上揭行動
    電話機一直響，渠等讓被告接聽電話，然後再問被告是何事，被告說是要買毒品
    的，渠等就告訴被告說如果有人打電話進來，就約他在警局附近等，被告就約了
    王志正等人，後來被渠等一一逮捕，電話都是被告一個人接，一個人約，地點也
    是被告自己選的等語（詳見偵查卷第五０頁）。顯見警方逮捕被告及證人夏國安
    等五人之過程並無威脅利誘之情事，與原審被告選任辯護人所稱之所謂「釣魚」
    方式不同。是原審被告之選任辯護人為被告辯護稱本件搜索過程並不合法云云，
    尚不足採。
  (八)台中市警察局刑事案件移送書記載本案扣案毒品有九包，然法務部調查局上開鑑
    定通知書記載毒品有十包，其間原因為何？經本院向法務部調查局函查，經該局
    於九十二年十月十七日以調科壹字第○九二○○三五四五九○號函覆本院：「說
    明二：該案檢品於送驗時確係九包無誤（即附圖二中編號４、７、８、１０以及附
    圖三中編號１、２、３、４、５等九件有標示重量之包裝）。惟經本局拆封該九
    包檢品後發現，其中有四包直接裝載毒品（附圖二中編號４、７、８、１０等四件
    包裝）；其餘五包（附圖三之五件包裝）則非直接裝載毒品而係供外包裝，其內
    則裝載含有毒品之夾鏈袋六枚（附圖二中編號１、２、３、５、６、９等六枚夾
    鏈袋，其中有二枚夾鏈袋置於同一外包裝中），本局鑑定通知書所載十包，係指
    直接裝有毒品者有十包」，有該函及所附照相附圖一份在卷可稽（詳見本院卷第
    七七、七八頁）。因其中一枚夾鏈袋內裝有二包毒品海洛因，故實際應有十包毒
    品海洛因；而直接裝毒品之夾鏈袋有十枚、將已裝有毒品夾鏈袋裝入之夾鏈袋則
    有五枚，故合計共十五枚。而被告為警查獲時所扣得疑似海洛因之白粉十包經送
    鑑定結果，均含有微量第一級毒品海洛因成分，合計淨重二五八點零三公克（包
    裝重六公克），純度以百分之一計算，純質淨重二點五八公克，此有法務部調查
    局九十一年十一月一日調科壹字第一二００一二一０九號鑑定通知書一紙在卷可
    稽（詳見偵查卷第三二頁），該扣押毒品之純度雖僅有百分之一，仍無礙於其得
    作為販賣之標的。此外，復有扣案之海洛因十包（包裝重六公克，驗餘淨重二五
    八點零三公克）、所有供被告戊○○販賣毒品所用之電子磅秤一臺、夾鏈袋十五
    枚（已使用過，即供本件扣押毒品內、外包裝用）、所有供犯罪預備用之夾鏈袋
    二包（尚未使用）、供被告與購買毒品者聯絡之插有門號0000000000
    號ＳＩＭ卡之行動電話機一具等物及現場照片四張足資佐證，是以被告上揭所辯
    ，顯係卸責之詞，不足採信。另被告爭執警詢筆錄之任意性，惟本院上開論述並
    未引用被告警詢所供為其不利之認定，是以就此部分即無需再予探究之必要；再
    被告聲請本院傳喚證人丙○○，經本院傳拘均未到庭，本院認本件待證事項已臻
    明確，自無待該證人到庭始行審結本案之必要。本件事證明確，被告之犯行洵堪
    認定，自應依法論科。
二、查海洛因係屬毒品危害防制條例第二條第二項第一款所稱之第一級毒品。是核被
    告戊○○所為，係犯毒品危害防制條例第四條第一項販賣第一級毒品罪（毒品危
    害防制條例雖於中華民國九十二年七月九日經總統以華總一義字第09200121930
    號令修正公布，並自公布後六個月施行，惟該條例第四條第一項並未經修正，自
    無刑之輕重比較問題）。被告持有第一級毒品海洛因之低度行為，應為販賣之高
    度行為所吸收，不另論罪。被告先後多次販賣第一級毒品之犯行，時間緊接，方
    法相同，觸犯構成要件相同之罪名，顯係基於概括之犯意反覆為之，應依連續犯
    之規定，論以一罪，並就法定刑中死刑、無期徒刑部分，因依刑法第六十四條第
    一項、第六十五條第一項規定，不得加重外，餘加重之。再販賣第一級毒品罪之
    法定本刑為死刑或無期徒刑，已如前述，被告雖有上開連續販賣第一級毒品之犯
    行，然所販賣第一級毒品海洛因之單價為一千元至三千元，所得非多，且所扣得
    被告欲販賣之毒品海洛因含量甚微，有前揭鑑定報告足稽，只因一時貪念，致罹
    法定刑為死刑或無期徒刑之重典，相對於長期大量販賣毒品之大毒梟而言，被告
    對社會治安及國民健康之危害較小，倘亦處以死刑或無期徒刑，不免過苛，且無
    從與前開大毒梟之惡行有所區隔，是其犯罪情狀相較於法定之重刑，在客觀上足
    以引起一般人之同情，情節尚堪憫恕，爰依刑法第五十九條之規定，酌量減輕其
    刑。
三、被告及其選任辯護人雖均辯（護）稱：被告係在犯罪未被發覺前向警方自首，並
    接受裁判，合乎自首之規定，應依法減輕其刑云云。按：刑法第六十二條所謂發
    覺，固非以有偵查犯罪權之機關或人員確知其人犯罪無誤為必要，而於對其發生
    嫌疑時，即得謂為已發覺；但此項對犯人之嫌疑，仍須有確切之根據得為合理之
    可疑者，始足當之，若單純主觀上之懷疑，要不得謂已發生嫌疑（最高法院七十
    二年台上字第六四一號判例意旨參照）。經查：選任辯護人以證人丁○○於偵查
    中所證：在查獲被告後欲將被告帶回警察局偵訊時，被告身上之上揭行動電話機
    一直響，渠等讓被告接聽電話，然後再問被告是何事，被告說是要買毒品的，渠
    等就告訴被告說如果有人打電話進來，就約他在警局附近等，被告就約了王志正
    等人，後來被渠等一一逮捕，電話都是被告一個人接，一個人約，地點也是被告
    自己選的等語（詳見偵查卷第五０頁）；及於本院審理時經選任辯護人詰問時所
    證：「（本件是否被告主動向你表示有人打電話要向他買毒品，警方才得知被告
    涉有販毒罪嫌？）當時是因為被告的電話響起，因為依據我們的經驗，我們認為
    那些電話是有可能是聯絡購買毒品，我們詢問被告打電話的人是什麼人，剛開始
    被告支支吾吾的，但是電話很密級的持續打進來，所以我們再訊問他是否有人要
    購買毒品，剛開始被告不承認，這期間我們也試著將電話接過來要聽，但是對方
    不講話，我們一再和被告溝通打電話來的是不是要向你購買毒品，後來被告才說
    是的。接著才問被告是否願意配合和打電話的人約定時間、地點來交易」等語（
    詳見本院卷第一六二頁），認被告應合乎自首減刑之規定。然查：警方於九十一
    年九月十二日下午四時許，先在臺中市○○路與興安路口，查獲被告銘持有第一
    級毒品海洛因一小包（毛重約零點三公克），並扣得供戊○○與購買毒品者聯絡
    之電話號碼0000000000號行動電話機（含ＳＩＭ卡）一具；復於同日
    下午四時二十分許，在戊○○位於臺中市○○街三三巷十三號居處扣得第一級毒
    品海洛因九小包（毛重共二七二點六公克）、販賣毒品所用之電子磅秤一台、夾
    鏈袋二包等物，已見前述。上開扣押之海洛因數量毛重高達二七二餘公克，並有
    電子磅秤、夾鏈袋二包等供販賣海洛因所用之物，在客觀上警方應有確切之根據
    得為合理可疑被告涉有販賣海洛因之行為，揆諸前開判例意旨，彼時被告販賣海
    洛因之行為應已被警方發覺，其後被告供承有販賣海洛因之行為，僅能認係自白
    犯罪，而非自首，尚無依刑法第六十二條前段規定減輕其刑之餘地。
四、原判決認被告犯罪事證明確，予以論罪科刑，固非無見，惟原判決認被告亦有販
    賣海洛因給證人己○○，已有未洽（詳後述）；又原判決於主文諭知被告褫奪公
    權八年，然於理由欄確稱對被告褫奪公權終身，前後亦有矛盾之處；又按：刑罰
    法令關於沒收之規定，有採職權沒收主義與義務沒收主義。職權沒收，指法院就
    屬於被告所有，並供犯罪所用或因犯罪所得之物，仍得本於職權為斟酌沒收與否
    之宣告，例如刑法第三十八條第一項第二款、第三款、第三項前段等屬之。義務
    沒收，又可分為絕對義務沒收與相對義務沒收二者。前者指凡法條規定「不問屬
    於犯人與否，沒收之。」者屬之，法院就此等之物，無審酌餘地，除已證明毀滅
    外，不問屬於犯人與否或有無查扣，均應沒收之，例如刑法第二百條、第二百零
    五條、第二百零九條、第二百十九條、第二百六十六條第二項、毒品危害防制條
    例第十八條第一項前段等屬之；後者，供犯罪所用或因犯罪所得，且以屬於被告
    所有者為限，始應予以沒收，例如毒品危害防制條例第十九條第一項前段、修正
    前著作權法（八十七年一月二十一日修正公布前之著作權法）第九十八條、肅清
    煙毒條例第十三條第一項是（最高法院八十九年台上字第五六○五號判決意旨參
    照）。本件被告上開使用聯絡交易毒品之行動電話手機，固係被告所有之物，惟
    其內門號0000000000號ＳＩＭ卡，則係該行動電話門號申請人賴石宗
    所有之物（詳後述），原判決併就該ＳＩＭ卡宣告沒收，亦有未合。被告上訴意
    旨否認販賣海洛因給己○○，指摘原判決不當，固有理由，惟其否認其餘犯行則
    無可取。原判決既有上述可議之處，即屬無可維持，應由本院將原判決撤銷改判
    。爰審酌被告有違反毒品危害防制條例之犯罪紀錄，有臺灣臺中地方法院檢察署
    刑案資料查註紀錄表附卷足憑，素行不良，而被告明知海洛因係屬戕害人身心之
    毒品，竟為貪圖不法利益，鋌而走險予以販賣他人施用，危害社會治安及國民健
    康程度非輕，且販賣毒品為世界各國戮力查緝之萬國公罪，及海洛因足以使施用
    者導致精神障礙、性格異常，甚至造成生命危險之生理成癮性及心理依賴性，被
    告惡性匪淺，並斟酌其犯罪後之態度等一切情狀，量處如主文第二項所示之刑，
    以示懲儆。又依被告所犯販賣第一級毒品海洛因罪之性質，認有褫奪公權之必要
    ，爰依刑法第三十七條第二項之規定，併予宣告被告褫奪公權。末查，扣案之第
    一級毒品海洛因十包（合計淨重二五八點零三公克），係屬毒品危害防制條例所
    稱之第一級毒品，且屬本案查獲之毒品，應依毒品危害防制條例第十八條第一項
    前段規定，沒收銷燬之；扣案之行動電話機一具（不含其內門號0000000
    000號ＳＩＭ卡）、電子磅秤一臺及夾鏈袋二包又十五枚，係屬被告所有之物
    ，業據被告供明在卷（詳見偵查卷第十二頁）。其中行動電話機一具、電子磅秤
    一台、夾鏈袋十五枚（已使用過，即供本件扣押毒品內、外包裝用），係供犯罪
    所用之物，應依毒品危害防制條例第十九條第一項規定沒收之；夾鏈袋二包（尚
    未使用），係供犯罪預備之物，爰依刑法第三十八條第一項第二款規定宣告沒收
    ；而被告因販賣第一級毒品所得之財物三萬四千元，依同條例第十九條第一項之
    規定應沒收之，如全部或一部不能沒收時，以其財產抵償之。至另扣案之行動電
    話ＳＩＭ卡三片（門號各為0000000000號、0000000000號
    、0000000000號）及電話聯絡簿一本，因無證據證明係供被告犯罪所
    用之物，亦非屬違禁物，爰不另宣告沒收；扣案之被告聯絡販賣毒品之行動電話
    手機內之門號0000000000號ＳＩＭ卡一片，查該號行動電話門號之申
    請人係案外人賴石宗（詳見本院卷第一一三頁），雖該ＳＩＭ卡係在被告持有中
    並由被告使用，惟賴石宗既為申請人，該ＳＩＭ卡應認係賴石宗所有，亦不得宣
    告沒收，均附此敘明。
五、公訴意旨另以：被告另有於九十一年九月七日下午三時、同月十一日下午五時，
    在台中市○○區○○路與興安路口，販賣海洛因予己○○兩次，每次一千元，認
    被告此部份係犯毒品危害防制條例第四條第一項之罪嫌。公訴人認被告涉有此部
    份罪嫌，係以此部份事實，業據證人己○○於警詢時證述甚詳，且被告為警查獲
    後，己○○於九十一年九月十二日下午五時十分打電話給被告欲向其購買毒品海
    洛因等為其論據；訊據被告則否認有此部份之犯行，辯稱九十一年九月十一日下
    午五時，伊在台中市○○路三○六巷二五之六附二號私立大新汽車駕駛人訓練班
    學習駕駛課程，如何於同時間販賣海洛因給己○○等語。經查：證人己○○於警
    詢中雖證稱：「（你毒品海洛因向誰購買？）向戊○○購買」、「購買兩次。第
    一次於九十一年九月七日下午十五時許，在臺中市○○區○○路與興安路口交易
    ，以一千元向戊○○購買毒品海洛因一包。第二次於九十一年九月十一日下午十
    七時許，在臺中市○○區○○路與興安路路口交易，同樣以一千元向戊○○購買
    毒品海洛因一包」等語。然證人即上開汽車駕駛人訓練班之教練乙○○於本院審
    理時到庭證稱：戊○○曾至上開汽車駕駛人訓練班上過課，時間在九十一年九月
    十日下午五點至五點五十分、九十一年九月十一日下午五點至五點五十分，上課
    時教練要待在學員旁邊，戊○○並無早退或遲到之情形等語（詳見本院卷第一五
    一至一五三頁），證人乙○○僅因被告至上開汽車駕駛人訓練班學習駕駛課程而
    與被告接觸，與被告應無何利害關係，應無偏袒被告之可能，所證尚堪採信。是
    以被告應無可能於九十一年九月十一日下午五時在學習駕駛課程之同時，又在臺
    中市○○區○○路與興安路口販賣海洛因給己○○。證人己○○關於向被告購買
    海洛因之證述，其中一次已被證實有誤，且證人己○○嗣於偵查、原審及本院審
    理時經多次傳喚，並未到庭，無從再深入了解其所證購毒之情，其所證另次於九
    十一年九月七日下午十五時許，在臺中市○○區○○路與興安路口與被告交易毒
    品海洛因之證述，其憑信性甚為薄弱，尚不宜據採其證言而為不利於被告之認定
    。此外，復查無其他積極證據足資證明被告有公訴人所指之此部份犯行，此部份
    原應為無罪之諭知，惟因公訴人認被告所涉此部份犯行，與前揭有罪部分間有連
    續犯之裁判上一罪之關係，爰不另為無罪之諭知，附此敘明。另公訴意旨以被告
    販賣海洛因給丙○○部分有二十幾次，其所稱二十幾次，次數超過二十次部分不
    明確，自不足認被告販賣次數有超過二十次；而其中有四次係丙○○與李祥嘉共
    同購買，則丙○○單獨向被告購買者僅十六次。再公訴意旨以被告係自九十一年
    八月初起販賣海洛因給李祥嘉（即本院前開認定李祥嘉與丙○○共同向被告購買
    之四次），惟證人李祥嘉於警詢、原審所證均稱自九十一年九月初起向被告購買
    海洛因，是公訴意旨所載，應係誤記，亦併予敘明。
據上論結，應依刑事訴訟法第三百六十九條第一項前段、第三百六十四條、第二百九
十九條第一項前段，毒品危害防制條例第四條第一項、第十八條第一項前段、第十九
條第一項，刑法第十一條前段、第五十六條、第五十九條、第三十七條第二項、第三
十八條第一項第二款，判決如主文。
本案經檢察官甲○○到庭執行職務
中      華      民      國　  　九十三   年       一      月    十五　  日
                                    臺灣高等法院臺中分院刑事第四庭
                                          審判長法　官　洪　耀　宗
                                                法　官  蕭　錦　鍾
                                                法　官  江　德　千
右正本證明與原本無異。
如不服本判決應於收受送達後十日內向本院提出上訴書狀，其未敘述上訴之理由者並
得於提起上訴後十日內向本院補提理由書（均須按他造當事人之人數附繕本）。
                                                書記官  吳　麗　琴
中      華      民      國　  　九十三   年       一      月     十六   日
【附錄論罪科刑法條】
毒品危害防制條例第四條第一項：
製造、運輸、販賣第一級毒品者，處死刑或無期徒刑；處無期徒刑者，得併科新臺幣
一千萬元以下罰金。
                                                                        Ｉ
